臺灣高等法院花蓮分院民事判決　　　　　 100年度上字第29號
上　訴　人　黃金燦
被 上訴 人　財政部國有財產局臺灣北區辦事處花蓮分處
法定代理人　陳水勝
訴訟代理人　吳明益律師
複 代理 人　林政雄律師
　　　　　　高逸軒律師
上列當事人間請求返還土地等事件，上訴人對於中華民國99年11
月30日臺灣花蓮地方法院99年度訴字第329號第一審判決提起上
訴，本院於100年8月31日言詞辯論終結，判決如下：
    主  文
上訴駁回。
第二審訴訟費用由上訴人負擔。
    事  實
甲、上訴人方面：
一、聲明：
  (一)原判決廢棄。
  (二)被上訴人在第一審之訴駁回。
  (三)第一、二審訴訟費用由被上訴人負擔。
二、陳述：除與原判決事實、理由所記載相同部分均予引用外，
    補稱：
  (一)緣伊與第三人黃寶桑之間曾因花蓮縣吉安鄉○○段5459、54
    70地號2筆土地（即系爭4筆土地中之2筆）發生糾紛，經第
    三人黃寶桑向臺灣花蓮地方法院提起拆屋還地之訴，經該法
    院簡易庭以94年度花簡字第126號判決駁回其訴，黃寶桑不
    服，提起上訴，經該法院合議庭以96年度簡上字第35號判決
    駁回其上訴而確定在案。第三人黃寶桑心有不甘，遂向花蓮
    縣政府檢舉伊所有坐落於花蓮縣吉安鄉○○路○段953巷55號
    之地上物（下稱55號房屋）為違章建築，經花蓮縣政府函知
    被上訴人執行拆除伊上開建物完畢。
  (二)伊乃於民國（下同）99年2月間向被上訴人舉發第三人黃寶
    桑所有坐落花蓮縣吉安鄉○○路953巷53號1樓之房屋、廚房
    及倉庫（下稱53號地上物）均屬違章建築，經被上訴人於99
    年2月9日以台財產北花三字第0990000937號函告伊已由權責
    機關查處在案。
  (三)嗣被上訴人再以伊於坐落花蓮縣吉安鄉○○段5459、5470、
    5467、5471地號土地（上開地號土地於99年10月30日因地籍
    圖重測，重測後依序改為吉安鄉○○段0809、0815、0817、
    0810等地號，下稱系爭土地）內放置新地上物為由，除以99
    年3月5日台財產北花三字第0990001388號函文上訴人拒絕伊
    向該處請求暫緩拆除外，另又向臺灣花蓮地方法院提起本件
    返還土地之訴訟，有違一案不二判之原則，因前開第三人黃
    寶桑已代被上訴人對伊提起上開訴訟並遭敗訴判決確定，所
    以被上訴人已不得再對伊提出本件訴訟。
  (四)與伊相同坐落吉安段第5458地號土地內，則有第三人黃寶桑
    所有前開之53號地上物及同段第5471地號上有第三人楊建基
    所建「基園」房屋一棟現經營中，被上訴人為何只針對伊所
    有之55號房屋執行拆除，又於拆除後再訴請本件返還土地之
    訴訟，而對於其他第三人黃寶桑、楊建基未為相同標準之處
    理，違反憲法平等原則，且有濫用行政權之違法，依行政程
    序法之規定應予撤銷。
  (五)伊目前坐落於系爭土地上之建物非屬違章建築，均有按年繳
    房屋稅，被上訴人不得本於原審判決而將伊在系爭土地上之
    地上物拆除，上訴人無意違法，只想遵守法律向被上訴人合
    法承租，卻有這麼困難嗎？如果為了公平公正處理，應將第
    三人黃寶桑之53號地上物及第5471地號上楊建基之地上物拆
    除後，伊將於其等拆除後三小時內自行拆除地上物，這樣政
    府機關的威信才能信服於民。伊於99年10月間，在冤屈不白
    ，無法得到正義伸張之下，向臺灣花蓮地方法院檢察署提出
    檢舉告發被上訴人機關之代表人、承辦人等辦理公務不公、
    不正、不義，未能依法行政致有圖利特定人士之嫌，涉犯失
    職及瀆職罪名，現由該署以99年度他字第853號偵辦中。倘
    鈞院准被上訴人之請求，必將助紂為虐，助長被上訴人肆意
    而為，目無法紀，則國人大眾將情何以堪？
  (六)被上訴人於100年6月27日以台財產北花三字第1000004876號
    函示伊，主旨「退還無權占用花蓮縣吉安鄉○○段809內、8
    15內、817內、810內地號（重測前為吉安段5459、5470、54
    67、5471地號）4筆國有土地所繳納耕作部分之使用補償金
    應予退還」，於該函說明二略以「…本分處於99年11月4日
    至現場複勘結果，另追加耕作部分為訴訟標的並追收使用補
    償金。惟有民眾向本分處陳情案地之耕作物係渠等所耕種，
    並非台端所種植，茲因涉及使用糾紛且無法釐清為何人所有
    ，本分處將退還耕作部分之使用補償金共計新臺幣（下同）
    6,700元，特予敘明」，益證伊有依法向被上訴人繳納相當
    於租金計算之使用補償金，伊使用系爭土地即非法所不許。
    又系爭土地經被上訴人現場複勘後，無法確認伊所使用土地
    之範圍，則原審判決之論斷及依據，顯然與事實不符。
三、證據：補提臺灣花蓮地方法院94年度花簡字第126號簡易庭
    民事判決、臺灣花蓮地方法院96年度簡上字第35號民事判決
    、民事判決確定證明書各1件，財政部國有財產局臺灣北區
    辦事處花蓮分處99年2月9日函、99年3月5日函、地籍圖謄本
    、上訴人原有房屋照片1件、編釘門牌申請書影本1件、門牌
    證明書影本1件、使用費繳納單據影本8件、財政部國有財產
    局臺灣北區辦事處花蓮分處95年8月24日函、臺灣花蓮地方
    法院檢察署99年度他字第853號瀆職案答辯狀及其附件等件
    為證。
乙、被上訴人方面：
一、聲明：
  (一)上訴駁回。
  (二)第二審上訴費用由上訴人負擔。
二、陳述：除與原判決事實、理由所記載相同部分均予引用外，
    補稱：
  (一)第三人黃寶桑以承租人之地位，曾向上訴人請求拆屋還地事
    件，經臺灣花蓮地方法院94年度花簡字第126號及96年度簡
    上字第35號民事判決略以：「…黃玉煌與國有財產局就系爭
    土地簽訂之租賃契約，因黃玉煌未於承租之土地上自任耕作
    ，而全部歸於無效，上訴人（按指黃寶桑）本於繼承關係，
    繼承黃玉煌之承租權，亦因原訂租賃契約之不存在而失所依
    附…」，據以判決第三人黃寶桑敗訴定讞。上訴人於該案訴
    訟中，係因對造（即第三人黃寶桑）不具承租人之地位而無
    從代位國有財產局，方獲勝訴之結果，然前訴訟就上訴人占
    有系爭土地有無合法之權源，並未作實質判斷，故伊對上訴
    人提起本件訴訟，並無違反一事不再理之原則，上訴人所稱
    一案不二判之抗辯，顯非可採。
  (二)關於遭上訴人占用系爭土地之範圍及面積部分，逕依上訴人
    所主張其占用之情形，故伊仍主張上訴人應拆除如原審判決
    主文及附圖所示黃色部分（含黃色網狀部分）之地上建物及
    返還該部分之土地及同附圖所示橙色、綠色之土地。
  (三)至上訴人另主張伊未對其他土地占用人請求拆除地上物云云
    ，要與本件無涉，更與上訴人是否有權占有使用系爭土地無
    關。
三、證據：補提臺灣花蓮地方法院94年度花簡字第126號簡易庭
    民事判決、臺灣花蓮地方法院96年度簡上字第35號民事判決
    影本各1件，土地登記謄本2件。
丙、本院依職權於100年8月24日履勘現場。
    理  由
一、本件被上訴人在原審起訴主張：坐落花蓮縣吉安鄉○○段54
    59、5470、5467、5471地號土地（上開地號土地於99年10月
    30日因地籍圖重測，重測後依序改為吉安鄉○○段0809、08
    15、0817、0810等地號）為國有土地，伊為管理機關，上訴
    人所有建物及建材等地上物無權占用系爭土地如原審判決附
    圖所示黃色部分（含黃色網狀部分），並占用如上開附圖所
    示橙色、綠色部分土地，伊於99年1月13日發函通知上訴人
    自行清除地上物，將土地騰空後返還，迄今仍未見處理，顯
    無返還之意。上訴人占用系爭土地，其上之建物及地上物，
    花蓮縣政府已經以違章建築為由拆過一次，目前現場留存一
    個貨櫃屋及拆除後之物品，又上訴人最近蓋了一間簡易廁所
    ，伊均已派員勘查進行實際測量，在縣政府拆除時，上訴人
    將貨櫃屋吊離現場，拆除結束後又吊回現場放置，上訴人並
    無合法之承租權，爰依民法第767條規定請求上訴人應清除
    系爭土地上之建物及地上物，並將土地返還予伊及依民法第
    179條規定請求上訴人給付伊相當於租金計算之不當得利，
    其計算方式係按國有土地追收使用補償金標準為計算等情。
    爰依上開法律關係，求為命上訴人應將系爭土地上如原判決
    附圖所示黃色部分（含黃色網狀部分）之建物及地上占用物
    清除，將該部分之土地併同該附圖所示橙色、綠色之土地返
    還伊及命上訴人應給付6,854元及其法定遲延利息之判決。
二、上訴人則以：伊依照國有財產局公告「國有耕地放租實施辦
    法」第8條及國有耕地放租實施事項第4點，放租對象及順序
    （一）82年7月21日前已實際耕作，並願意繳清歷年使用補
    償金之現耕者之規定，伊已於93年12月17日向花蓮縣政府陳
    明，於93年12月依上開辦法申請辦理承租手續，經被上訴人
    依法派員會勘測量繪圖，計算伊實際使用面積，並有伊申請
    承租之記載，也向伊收取使用補償金，伊依規定向被上訴人
    辦理承租手續，但遭被上訴人百般惡意刁難退件。被上訴人
    明知伊已於93年間就依法提出承租之申請，並願意繳清歷年
    使用補償金。伊是在82年間向第三人黃玉煌買系爭土地上之
    作物及其上之房子即伊所居住之花蓮縣吉安鄉○○村○○路
    ○段953巷55號（即55號房屋），該屋於78年12月30日門牌
    初編時已具有門牌證明書，可見該屋自78年起即存在，被上
    訴人對伊之請求權已罹於時效而消滅。又被上訴人收回土地
    並無其他使用目的，同段5471、5458地號國有土地上還有第
    三人占有使用，並蓋有比伊更大的房子未拆除，為何僅向伊
    請求，這樣公平嗎？伊前開55號房屋符合花蓮縣政府取締違
    章設施第2項第5款（一）目，拍照列管暫免查處，因伊未收
    到花蓮縣吉安鄉公所93年12月2日寄出之違章建築補辦手續
    通知書，而未能依建築法規定補辦建築執照，致上開55號房
    屋於98年10月13日已由花蓮縣政府執行拆除；依行政罰法第
    27條第1項規定，裁處權因3年期間已過而消滅。伊現在仍住
    在系爭土地上之貨櫃屋內，並有持續繳交房屋稅，非無權占
    有使用等語資為抗辯。
三、經查：坐落花蓮縣吉安鄉○○段5459、5470、5467、5471地
    號土地（即系爭土地）登記之所有權人為中華民國，管理者
    為財政部國有財產局，上開4筆土地於99年10月30日因地籍
    圖重測，重測後依序改為吉安鄉○○段0809、0815、0817、
    0810等地號，此有被上訴人於原審及本院所提之土地登記簿
    謄本附卷可稽（見原審卷第89頁、第130至133頁，本院卷第
    69至72頁），被上訴人主張系爭土地為伊管理之國有土地，
    信而有徵。被上訴人主張系爭土地上遭上訴人無權占用如原
    判決附圖所示黃色（含黃色網狀部分）、橙色及綠色部分之
    土地，黃色部分（含黃色網狀部分）並放置有貨櫃乙個及蓋
    有廁所乙間之建物及放置拆除後之建材之物品等情，業據被
    上訴人提出國有土地勘查表─使用現況略圖（即附圖）為證
    （見原審卷第113頁、第114頁），並為上訴人所不爭（見原
    審卷第111頁反面），上訴人於本院審理中提出民事上訴補
    充理由（一）狀抗辯稱被上訴人退還其所耕作部分之使用補
    償金6,700元，益證系爭土地經被上訴人現場複勘後，無法
    確認上訴人所使用土地之範圍云云（見本院卷第47頁），惟
    經本院於100年8月24日會同兩造至現場履勘時，上訴人亦陳
    稱其在系爭土地上如原判決附圖黃色部分，除有鐵皮屋（貨
    櫃屋）、廁所等建物外，其上尚有堆積一些建材等物，並稱
    原判決附圖所示橙色、綠色土地部分亦為其占有，土地上種
    有芒果、柑橘、龍眼等作物等語，此有本院之勘驗筆錄可稽
    （見本院卷第66頁、第67頁），是上訴人占有使用系爭土地
    之範圍如原判決附圖所載之事實，堪信為真實。
四、按所有人對於無權占有或侵奪其所有物者，得請求返還之。
    對於妨害其所有權者，得請求除去之。有妨害其所有權之虞
    者，得請求防止之。民法第767條第1項定有明文。又請求返
    還所有物之訴，應以現在占有該物之人為被告，最高法院29
    年度上字第1061號著有判例。本件被上訴人主張上訴人無權
    占有系爭土地，爰依該條規定訴請上訴人將系爭土地上之地
    上物清除，返還系爭土地，依上開條文規定，即無不合。上
    訴人雖以上開各情為辯，惟查：
  (一)上訴人至今並未取得合法承租系爭土地，雖上訴人曾向被上
    訴人數度申請欲承租系爭土地，而為被上訴人所不許（見本
    院卷第106頁），即難認上訴人就系爭土地有何合法占有使
    用之權利，上訴人雖提出其在系爭土地上曾蓋有55號房屋之
    稅籍資料，然該稅籍資料僅為稅捐機關核課稅捐之證明，無
    法作為該55號房屋有權使用系爭土地之證明，何況上訴人在
    系爭土地上之55號房屋，業經被上訴人發函請花蓮縣政府逕
    依違章建築查處，並經花蓮縣政府於98年12月4日執行拆除
    完畢等情，有被上訴人99年2月9日台財產北花三字第099000
    00937號函及99年3月5日台財產北花三字第0990001388號函
    可稽（見本院卷第108頁、第109頁），嗣上訴人於該建物被
    拆除完畢後，復在系爭土地上放置貨櫃及拆除後之建材，亦
    屬無權占有系爭土地，被上訴人訴請上訴人拆除地上物，返
    還系爭土地，於法有據。
  (二)又依司法院大法官會議釋字第107號及第164號解釋，謂已登
    記不動產所有人之回復請求權或除去妨害請求權，無民法第
    125條消滅時效規定之適用，系爭土地係登記為所有權人中
    華民國，管理者為財政部國有財產局，即屬已登記之不動產
    ，無民法第125條消滅時效規定之適用。上訴人抗辯稱伊於
    82年間向第三人黃玉煌買系爭土地上之作物及其上之55號房
    屋，該屋於78年12月30日門牌初編時已具有門牌證明書，可
    見該屋自78年起即存在，被上訴人對伊之拆除地上物及返還
    土地之請求權已罹於時效而消滅等語，即無足採。另上訴人
    所辯依行政罰法第27條第1項規定，裁處權因3年期間已過而
    消滅等語，然查本件被上訴人係依民法第767條第1項之物上
    請求權及同法第179條不當得利之法律關係為請求，自應由
    普通法院就被上訴人之請求有無理由，適用一般民法之規定
    處理，與行政罰法第27條第1項之規定無涉，上訴人以此抗
    辯，尚有誤解。
  (三)按「依不當得利之法則，請求返還不當得利，以無法律上之
    原因而受利益，致他人受有損害為其條件，故其得請求返還
    之範圍，應以對方所受之利益為度，非以請求人所受損害若
    干為準，無權占有他人土地，可能獲得相當於租金之利益，
    為社會通常之觀念，是被上訴人抗辯其占有系爭土地所得之
    利益，僅相當於法定最高限額租金之數額，尚屬可採」，最
    高法院61年度台上字第1695號著有判例。本件被上訴人請求
    上訴人給付占用系爭土地相當於租金之不當得利，並按國有
    土地追收使用補償金標準計算，提出計算表2紙附於原審卷
    （見原審卷第115頁、第116頁），上訴人對被上訴人所提補
    償金計算表之計算方式表示沒有意見，並稱：是和其以前所
    繳補償金之計算方式相同（見原審卷第111頁反面），被上
    訴人依該追收使用補償金標準計算出上訴人占有系爭土地面
    積應給付被上訴人相當於租金之不法利益為6,854元及其法
    定遲延利息，即屬有據。
  (四)另上訴人抗辯稱：伊與第三人黃寶桑之間曾因花蓮縣吉安鄉
    ○○段5459、5470地號2筆土地（即系爭土地中之2筆）發生
    糾紛，經第三人黃寶桑向臺灣花蓮地方法院簡易庭提起拆屋
    還地之訴，經該簡易庭以94年度花簡字第126號判決駁回其
    訴，黃寶桑不服，提起上訴，嗣經該院合議庭以96年度簡上
    字第35號判決駁回其上訴而確定在案。因為前開第三人已代
    國有財產局（即本件被上訴人）對伊提起訴訟，遭敗訴判決
    確定，所以被上訴人已不得再對伊提出本件訴訟，本件被上
    訴人再對伊提起返還土地之訴訟，有違一案不二判之原則等
    語。惟查：按訴訟法上所謂一事不再理之原則，乃指同一事
    件已有確定之終局判決者而言。其所謂同一事件，必同一當
    事人就同一法律關係而為同一之請求，若此三者有一不同，
    即不得謂為同一事件，自不受確定判決之拘束。最高法院19
    年度上字第278號著有判例。又按法院對於重要爭點之判斷
    ，若有顯然違背法令之情形，或當事人已提出新訴訟資料，
    足以推翻原判斷之情形，則可不受原確定判決理由之拘束（
    最高法院96年度台上字第260號判決要旨參照），本件被上
    訴人對上訴人提起返還土地等事件，與上開第三人黃寶桑對
    上訴人所提起拆屋還地事件，兩事件之當事人並不相同，已
    難謂係同一事件，何況第三人黃寶桑以承租人之地位，向上
    訴人請求拆屋還地事件，經臺灣花蓮地方法院94年度花簡字
    第126號及96年度簡上字第35號民事判決略以：「…黃玉煌
    與國有財產局就系爭土地簽訂之租賃契約，因黃玉煌未於承
    租之土地上自任耕作，而全部歸於無效，上訴人（即黃寶桑
    ）本於繼承關係，繼承黃玉煌之承租權，亦因原訂租賃契約
    之不存在而失所依附…」等詞，據以判決黃寶桑敗訴定讞。
    上訴人於該案訴訟中，係因對造（即第三人黃寶桑）不具承
    租人之地位而無從代位被上訴人，方獲勝訴之結果，然前訴
    訟就上訴人占有系爭土地是否有合法之權源，並未作實質判
    斷，故本件被上訴人本於所有權人之管理者之身分，對於上
    訴人提起本件返還土地等事件訴訟，並已提出新訴訟資料，
    亦足以推翻前案訴訟之判斷，即無違反一事不再理之情形，
    上訴人上開抗辯，亦非可採。
  (五)又上訴人抗辯稱：與伊相同坐落於吉安段第5458地號，則有
    第三人黃寶桑所有之53號地上物及同段第5471地號土地內有
    第三人楊建基所建「基園」房屋一棟現經營中，被上訴人為
    何只針對上訴人所有55號房屋執行拆除及提起本件返還土地
    等事件，而對於其他第三人黃寶桑、楊建基等未為相同標準
    之處理，違反憲法平等原則，且有濫用行政權之違法，上訴
    人已對於被上訴人機關之承辦人員向花蓮地方法院檢察署提
    起瀆職罪之告發（臺灣花蓮地方法院檢察署99年度他字第85
    3號），如果上訴人機關有公平公正處理，應將黃寶桑之53
    號地上物及第5471地號上楊建基之地上物執行拆除後，上訴
    人將於其等拆除後三小時內自行拆除地上物，這樣政府機關
    的威信才能信服於民等語。惟查：民事訴訟係解決當事人間
    個案之爭執，法院所為之判斷亦僅在實現個案之正義，對於
    非屬於訴訟個案之爭端，法院即不能對之為裁判，因之本院
    僅能就兩造間之返還土地事件為裁判，至於被上訴人是否對
    坐落於吉安段第5458地號土地內第三人黃寶桑所有之53號地
    上物及同段第5471地號土地內第三人楊建基所建「基園」之
    房屋為拆屋還地訴訟之請求，或為提報違章建築予以拆除處
    理，要非本院於本件訴訟所得論究，上訴人以此抗辯，亦無
    足採。
五、綜上所述，原審認上訴人無權占用系爭土地，並在其上蓋有
    廁所1間並放置貨櫃1個及放置拆除後之建材及在系爭土地內
    有農作物之使用，被上訴人因依民法第767條、第179條之規
    定請求上訴人拆除地上物返還土地並給付相當於租金之不當
    得利之訴訟為有理由，予以准許，為被上訴人勝訴之判決，
    核無不合，上訴人提起本件上訴，為無理由，應予駁回。兩
    造其餘攻擊防禦方法及所提出之證據，並不影響本件判決之
    結果，爰不一一論述。
據上論結，本件上訴為無理由，依民事訴訟法第449條第1項、第
78條，判決如主文。
中    華    民    國   100    年    9     月    9     日
                  民事庭審判長法  官  謝志揚
                              法  官  林慶煙
                              法  官  張健河
以上正本係照原本作成。
如不服本判決，應於收受送達後20日內向本院提出上訴書狀，其
未表明上訴理由者，應於提出上訴後20日內向本院補提理由書狀
（均須按他造當事人之人數附繕本）。上訴時應提出委任律師或
具有律師資格之人之委任狀；委任有律師資格者，另應附具律師
資格證書及釋明委任人與受任人有民事訴訟法第466條之1第l項
但書或第2項（詳附註）所定關係之釋明文書影本。如委任律師
提起上訴者，應一併繳納上訴審裁判費。
附  註：
民事訴訟法第466條之1（第1項、第2項）：
對於第二審判決上訴，上訴人應委任律師為訴訟代理人。但上訴
人或其他法定代理人具有律師資格者，不在此限。
上訴人之配偶、三親等內之血親、二親等內之姻親，或上訴人為
法人、中央或地方機關時，其所屬專任人員具有律師資格並經法
院認為適當者，亦得為第三審訴訟代理人。
中    華    民    國   100    年    9     月    9     日
                              書記官  陳萬山